【裁判字號】    99,上易,212
【裁判日期】    990915
【裁判案由】    損害賠償
【裁判全文】
臺灣高等法院高雄分院民事判決         99年度上易字第212號
上  訴  人  丙○○
被上訴人    乙○○
            甲○○
上列當事人間請求損害賠償事件，上訴人對於民國99年6 月24日
臺灣高雄地方法院99年度訴字第546 號第一審判決提起上訴，本
院於99年9 月1 日言詞辯論終結，判決如下：
    主  文
上訴駁回。
第二審訴訟費用由上訴人負擔。
    事實及理由
一被上訴人經合法通知，未於言詞辯論期日到場，核無民事訴訟
  法第386 條各款所列情形，爰依上訴人聲請，由其一造辯論而
  為判決。
二上訴人起訴主張：訴外人即上訴人之母陳圭於民國76年10月10
  日去世後，遺有坐落高雄縣大寮鄉○○段343 、343 之1 、34
  3 之2 及343 之3 地號等4 筆土地（重測前均為高雄縣大寮鄉
  ○○段第636 地號，下稱系爭土地），本應由全體繼承人即配
  偶蔡霸、子女蔡印、陳秀花、蔡梅省、蔡素嬌、蔡明芳、被上
  訴人乙○○及上訴人繼承。詎乙○○於79年5 月間委由蔡霸，
  以需辦理繼承登記為由，向上訴人索取身分證及印章，並於同
  年月21日逕以上訴人拋棄繼承，而將系爭土地登記與乙○○、
  蔡印，每人應有部分1/2 共有，於79年5 月24日完成繼承登記
  （下稱系爭繼承登記行為）。乙○○復向上訴人佯稱系爭土地
  僅暫時借名登記其等名下，出售後再將分配價款與全體繼承人
  。因乙○○已於94年出售系爭土地，自應按系爭土地公告現值
  4 倍計算價金，及依應繼分1/8 之比例分配價款新臺幣（下同
  ）285 萬元與上訴人，為此爰依民法第197 條第2 項之法律關
  係，就其中200 萬元，提起本件訴訟等語。求為判決：被上訴
  人應連帶給付200 萬元，及自支付命令聲請書狀繕本送達翌日
  ，即98年10月27日起至清償日止，按年息5%計算之利息。（原
  審為上訴人全部敗訴之判決，經上訴人就其中50萬元本息部分
  聲明不服，並擴張利息起算日）於本院聲明：(一)原判決關於駁
  回上訴人後開第二項之訴部分廢棄。(二)被上訴人應連帶給付50
  萬元，及自系爭土地出售之日起即94年3 月9 日起至清償日止
  ，按年息5%計算之利息。
三被上訴人經合法通知未到庭陳述，具狀則以：蔡霸、陳秀花、
  蔡梅省、蔡素嬌、蔡明芳及上訴人均同意由蔡印及乙○○繼承
  系爭土地，嗣乙○○於90年12月21日將系爭土地中其應有部分
  1/2 贈與配偶即被上訴人甲○○（下稱系爭贈與行為），乃本
  於所有權之合法處分行為。甲○○另於94年3月9日將系爭土地
  應有部分1/2 出售與訴外人即蔡印之子蔡志榮、蔡志祥、蔡志
  和及蔡志盛（下稱系爭買賣行為），亦屬有權處分行為，均未
  侵害上訴人財產權利，更無不當利益，否認曾與上訴人約定處
  分系爭土地後將給付上訴人按應繼分可分配之價金，上訴人應
  舉證證明等語置辯。於本院聲明如主文所示。
四上訴人主張其母陳圭於76年10月10日去世後，遺有坐落高雄縣
  大寮鄉○○段343 、343 之1 、343 之2 及343 之3 地號等4
  筆土地（重測前均為高雄縣大寮鄉○○段第636 地號，下稱系
  爭土地）。而陳圭之全體繼承人為配偶蔡霸、子女蔡印、陳秀
  花、蔡梅雀、蔡素嬌、蔡明芳、被上訴人乙○○及上訴人。另
  依土地登記簿謄本之記載，由全體繼承人協議分割，將系爭土
  地分割與蔡印、乙○○以應有部分各2 分之1 共有。嗣乙○○
  於90年12月21日將系爭土地其應有部分贈與給甲○○，甲○○
  又於94年3 月3 日將系爭土地其應有部分出售與蔡志榮、蔡志
  祥、蔡志和、蔡志盛，均已辦理所有權移轉登記完畢等節，有
  法務部戶役政連結作業系統、上訴人三親等資料查詢結果、高
  雄縣大寮地政事務所99年4 月15日寮地所一字第0990003031號
  函附系爭土地94年1 月30日買賣所有權移轉登記資料、高雄縣
  大寮地政事務所99年4 月27日寮地所一字第0990003325號函附
  土地登記簿、異動索引、遺產稅免稅證明書等在卷可佐（見臺
  灣高雄地方法院檢察署98年度他字第2739號偵查卷第17頁至19
  頁、第43頁、原審卷第65頁至第99頁），被上訴人復已於相當
  時期受合法通知，而於言詞辯論期日不到場，提出之書狀就上
  開事實亦未爭執，依民事訴訟法第280 條第3 項準用第1 項之
  規定，視同自認，則上訴人上開主張堪認屬實。惟被上訴人以
  前開情詞置辯，是以本件爭點為：(一)乙○○於79年5 月24日完
  成繼承登記是否侵害上訴人系爭土地應有部分1/8 之權利？(二)
  若是，則乙○○於90年12月21日將系爭土地應有部分贈與給甲
  ○○時，其利益是否於上訴人起訴時尚存在，而應返還？甲○
  ○於94年3 月3 日將系爭土地其應有部分出售與蔡志榮、蔡志
  祥、蔡志和、蔡志盛，是否屬侵權行為？若是，則乙○○與甲
  ○○有何共同侵害上訴人權利之行為？上訴人得否依民法第19
  7 條第2 項規定，請求被上訴人連帶給付買賣價金50萬元？
五乙○○於79年5 月24日完成繼承登記是否侵害上訴人系爭土地
  應有部分1/8 之權利？
(一)按確認不動產所有權歸屬之訴，應由原告提出確實證據，證明
  所有權歸屬於己，若原告不能為切當之證明，而依法院調查復
  不能得相當之憑信者，則無論被告能否舉出反證，及所舉反證
  是否可信均可不問，最高法院19年上字第1039號判例要旨可資
  參照。
(二)經查：系爭土地固為兩造之被繼承人陳圭所有，惟於辦理繼承
  登記時係以協議分割之方式，由乙○○與蔡印登記取得所有權
  各1/2 一節，為上訴人不爭執（見本院卷第36頁），佐以證人
  蔡印於偵查中證述：系爭土地所有權繼承登記係父親蔡霸之意
  思，且由他收取全體繼承人之印章、身分證及印鑑證明後，指
  定蔡印，交與代書辦理，已於79年間完成登記，所有權狀亦由
  蔡霸保管；嗣上訴人向蔡印索取金錢，蔡印知上訴人經濟狀況
  不好，才給她80萬元，非系爭土地繼承額之對價，因系爭土地
  當時繼承時價值8分之1僅有20幾萬元等語；證人蔡霸於偵查中
  證述：其於79年配偶陳圭去世後主張將系爭土地登記與兒子，
  即蔡印及乙○○，當時女兒都心甘情願，上訴人也有同意，並
  拿印章與其辦理繼承登記等語；證人陳秀花、蔡梅雀於偵查中
  證述：當初同意將系爭土地登記給乙○○、蔡印等語（見臺灣
  高雄地方法院檢察署98年度他字第2739號偵查卷第40頁至第41
  頁、偵字第20684 號偵查卷第9 頁至第10頁），足認於兩造之
  母陳圭死亡時，全體繼承人乃於父親蔡霸主持下協議分割，而
  將系爭土地分割與乙○○與蔡印登記取得所有權各1/2 。再者
  ，上訴人復自承母親陳圭死亡時，除了系爭土地外，尚有3 棟
  房屋遺產，除兩棟分配與兄弟蔡印、乙○○之外，另外一棟則
  出售與大哥蔡印，所得價金供喪葬費使用，此將遺產賣得費用
  作喪葬費使用，是經過全體繼承人同意，剩下餘額就分配給父
  親蔡霸，而土地登記簿謄本記載系爭土地分割與蔡印、乙○○
  ，依其向地政機關查明結果，乃全體繼承人協議分割所致，無
  需上訴人或其他繼承人拋棄繼承後為登記等語（見本院卷第34
  頁），益徵上訴人於繼承之初，確在父親蔡霸主持下，參與全
  體繼承人協議分割母親陳圭之遺產，決議將系爭土地、房屋遺
  產、售屋價金、喪葬費等予以分配。亦即系爭土地既為全體繼
  承人協議分割與乙○○及蔡印以應有部分1/2 保持共有，則自
  無從認定乙○○於79年5 月24日完成繼承登記，係侵害上訴人
  系爭土地應有部分1/8 之權利。是以揆諸首揭說明，上訴人顯
  未就其對系爭土地有應有部分1/8 之權利予以證明，其所為主
  張即難採信。
(三)至上訴人主張：系爭土地確係由全體繼承人繼承為共有，且應
  有部分各8分之1，係乙○○騙取全體繼承人之印章、身分證逕
  自登記為自己及蔡印所有，為上訴人於98年2 月間始知悉，上
  訴人並未拋棄繼承等語。惟查：系爭土地係由蔡霸收取全體繼
  承人之印章、身分證及印鑑證明後，指定蔡印，交與代書辦理
  一節，業據證人蔡霸、蔡印於偵查中證述明確，業如前述，足
  認系爭土地所為登記乃非乙○○向全體繼承人騙取印章、身分
  證，再自行登記者。再者，依土地登記簿謄本之記載，係因全
  體繼承人協議分割，始將系爭土地分割與蔡印、乙○○以應有
  部分各2分之1共有，並無其他繼承人拋棄繼承情事，亦有高雄
  縣大寮地政事務所99年4 月27日寮地所一字第0990003325號函
  附土地登記簿、異動索引、遺產稅免稅證明書等在卷可佐（見
  臺灣高雄地方法院檢察署98年度他字第2739號偵查卷第43頁、
  原審卷第87頁至第99頁），足認系爭土地上開登記亦非因上訴
  人拋棄繼承所致，而係為分割遺產。另上訴人復以出具與蔡印
  之80萬元收款證明主張對系爭土地確有應有部分1/8 等語，並
  以該收款證明書為據（見本院卷第51頁）。惟揆諸該收款證明
  書係由上訴人簽名捺印，向證人蔡印所為收受款項金額及原因
  之聲明，並無何隻字片語述及乙○○，自無從以收款證明書認
  定乙○○有侵害上訴人之繼承權。況查證人蔡印乃證述，其給
  付上訴人金錢，係因上訴人向其索取金錢，其知上訴人經濟狀
  況不好，才給她80萬元，非系爭土地繼承額之對價，因系爭土
  地當時繼承時價值8 分之1 僅有20幾萬元等語（見臺灣高雄地
  方法院檢察署98年度他字第2739號偵查卷第41頁），是以上訴
  人上開主張乃與事實不符，均不足採。
六若是，則乙○○於90年12月21日將系爭土地應有部分贈與給甲
  ○○時，其利益是否於上訴人起訴時尚存在，而應返還？甲○
  ○於94年3月3日將系爭土地其應有部分出售與蔡志榮、蔡志祥
  、蔡志和、蔡志盛，是否屬侵權行為？若是，則乙○○與甲○
  ○有何共同侵害上訴人權利之行為？上訴人得否依民法第197
  條第2項規定，請求被上訴人連帶給付買賣價金50萬元？
  經查：因系爭土地為全體繼承人協議分割與乙○○及蔡印以應
  有部分1/2保持共有，乃乙○○於79年5月24日完成繼承登記並
  未侵害上訴人系爭土地應有部分1/8 之權利，已為前述，是以
  被上訴人主張乙○○所為系爭贈與行為，乃本於所有權之合法
  處分行為，甲○○所為系爭買賣行為，亦屬有權處分行為，均
  未侵害上訴人財產權利，更無不當利益等語，自屬可採。如此
  ，本院自無庸就乙○○於90年12月21日將系爭土地應有部分贈
  與給甲○○時，其利益是否於上訴人起訴時尚存在，而應返還
  ，甲○○於94年3月3日將系爭土地其應有部分出售與蔡志榮、
  蔡志祥、蔡志和、蔡志盛，是否屬侵權行為，若是，則乙○○
  與甲○○有何共同侵害上訴人權利之行為等予以審酌。又因被
  上訴人所為系爭贈與及買賣行為均屬有權處分，上訴人自不得
  依民法第197條第2項規定，請求被上訴人連帶給付買賣價金50
  萬元。
七綜上所述上訴人主張本於民法第197條第2項之法律關係，請求
  被上訴人應連帶給付50萬元，及自系爭土地出售之日起即94年
  3月9日起至清償日止，按年息5%計算之利息，為無理由，不應
  准許。原審為上訴人敗訴之判決，及駁回其假執行之聲請，並
  無不合。上訴意旨指摘原判決不當，求予廢棄改判，為無理由
  ，應予駁回。
八據上論結，本件上訴為無理由，依民事訴訟法第463 條、第38
  5 條第1 項前段、第449 條第1 項、第78條，判決如主文。
中    華    民    國    99    年    9     月    15    日
                            民事第四庭
                                審判長法官  蔡文貴
                                法      官  黃科瑜
                                法      官  謝靜雯
以上正本證明與原本無異。
本件不得上訴。
中    華    民    國    99    年    9     月    15    日
                                書  記  官  楊茱宜

司法院資訊處製作；財團法人民間司法改革基金會備份。
